臺灣士林地方法院民事判決　　　　　　 99年度重訴字第332號
原　　　告　蘇義夫
訴訟代理人　王棟樑律師
　　　　　　林玠民律師
複　代理人　黃鴻圖律師
被　　　告　蘇仲賢
訴訟代理人　石宜琳律師
上列當事人間請求返還登記事件，本院於民國100 年2 月22日言
詞辯論終結，判決如下：
    主  文
被告應將如附表所示之土地及建物所有權移轉登記予原告。
訴訟費用由被告負擔。
    事實及理由
甲、程序方面：
    按訴狀送達後，原告不得將原訴變更或追加他訴，但請求之
    基礎事實同一或不甚礙被告之防禦及訴訟之終結者，不在此
    限，民事訴訟法第255 條第1 項第2 款及第7 款定有明文。
    本件原告原起訴依民法第259 條第1 款及第179 條之規定，
    聲明請求被告移轉登記如附表所示項次1 、3 、4 、5 之土
    地所有權予原告，嗣於訴狀送達後，本院審理時追加借名登
    記契約類推適用民法第541 條第2 項之規定為請求權基礎（
    詳本院卷(一)第72頁），並追加請求被告移轉登記如附表所示
    項次2 之建物所有權予原告（詳本院卷(一)第68、84頁），經
    核追加之訴與原訴之基礎事實同一，且主要爭點均相同，相
    關訴訟及證據資料亦可繼續援用，應認不甚礙被告之防禦及
    訴訟之終結，合於前開規定，應予准許，茲先敘明。
乙、實體方面：
壹、兩造爭執要旨：
一、原告起訴主張：
  (一)兩造間為父子關係，原告自民國73年起陸續於新竹地區購置
    不動產，期能以不動產之收益提供原告生活所需花費，其中
    如附表所示項次1 、2 之不動產（以下簡稱系爭新豐鄉○○
    段不動產）原登記於原告名下，於92年間經由拍賣方式借名
    登記至被告名下，如附表所示項次3 、4 、5 之不動產（以
    下簡稱系爭橫山鄉○○段及內灣段土地，與系爭新豐鄉○○
    段不動產合稱系爭不動產）原借名登記於訴外人即原告長子
    蘇仲華名下，於93年間以買賣方式改借名登記至被告名下。
    迄94年間兩造感情失合，原告為確保借名登記於被告名下之
    不動產產權，於94年10月18日要求被告簽立承諾書，內容承
    諾系爭不動產之租賃所得全歸原告收取，由被告開立帳戶及
    交付印信授權原告使用，亦承諾不得將該等不動產出售或設
    立抵押，否則即應返還不動產。詎被告突於99年3 月19日委
    託律師來函，誆稱原告擅自由其帳戶內提領款項，欲片面撤
    銷上開承諾書，並恐嚇將對原告訴追刑事罪責及訴請給付帳
    戶內之款項，被告另逕要求系爭不動產之承租人變更原初將
    租金匯入帳戶之約定，改由被告直接收取，復要求與其另訂
    新租約，原告至此方知被告有將系爭借名登記不動產侵吞入
    己之不法意圖，因此原告乃於99年4 月9 日委請律師發函表
    示終止系爭不動產之借名登記契約，為此爰依民法第259 條
    第1 款、第179 條之規定及借名登記契約類推適用民法第54
    1 條第2 項之規定，請求被告將如附表所示之不動產所有權
    移轉登記予原告。
  (二)對被告抗辯所為之陳述：
    1.被告辯稱系爭不動產係其出資取得云云；然，系爭不動產
      總值達新臺幣（下同）1,900 餘萬元，被告退伍後即由原
      告供應至日本求學3 年，被告返台後，原告復出資500 萬
      元投資新北市樹林區王牌保齡球館，使被告擔任副理，最
      終虧損收場，嗣原告又將被告引進原告投資之小叮噹科學
      遊樂區及大都會國際商務中心任職，被告卻貪圖享樂且虧
      空公款，被告一路敗散家產，未曾賺錢反哺，何來鉅資取
      得系爭不動產？實則，系爭不動產為原告出資購買，業經
      訴外人蘇仲華到庭證述，由其提出之資料即可證明資金來
      源，被告對於其提出之帳目、存摺等資料均不否認；而如
      附件資金流向表所示之購買系爭不動產資金，乃被告本人
      親自由其他兄弟姊妹帳戶提領存入自己帳戶，核算存入被
      告帳戶之資金加總已超過系爭不動產之購買金額，且存入
      時間臨近購買系爭不動產之前；此外，購買系爭不動產之
      資金僅以被告名義帳戶內資金支應，別無其他，此亦為被
      告所承認，則佐以被告親筆書立之94年10月18日承諾書、
      94年12月9 日承諾書等字據，均足證明原告之主張為真。
    2.被告辯稱訴外人蘇仲華、訴外人蘇欣怡及原告轉帳或存入
      被告帳戶之金錢均為原告基於父子情誼對被告所為之「贈
      與」，原告否認之。
    3.被告先主張系爭不動產為其出資購買，後又主張係受贈與
      ；惟，不論何主張均與事實不符，蓋系爭不動產乃為原告
      占有、管領、收益、使用（含收取及運用租金) ，直至被
      告委託律師寄發存證信函並強行要求承租人直接對其給付
      租金為止；另被告自行製作之家族帳戶資金支出項目月報
      表內容，亦可顯示系爭不動產收取之租金仍由原告統籌運
      用，非被告所能支配，顯見被告抗辯不足採信。
  (三)並聲明：被告應將如附表所示之不動產所有權移轉登記予原
    告。
二、被告則抗辯：
  (一)系爭不動產絕非原告所購買，更非原告借名登記於被告名下
    。被告出租名下多筆不動產，並投資小叮噹科學遊樂區、大
    都會國際公司、松馨茶葉公司等，均獲有收益，被告非無資
    力購買系爭不動產。系爭不動產之價金確由被告給付，系爭
    新豐鄉○○段不動產係被告經由法院拍賣程序取得，被告以
    聯邦銀行帳戶內存款給付保證金355 萬4,000 元予法院，嗣
    被告以名下台北市○○○路○ 段58巷6 號10樓房地（以下簡
    稱新生北路不動產）向銀行抵押貸款990 萬元後，於92年11
    月14日自台北市第一信用合作社（以下簡稱台北一信）帳戶
    轉帳繳清剩餘價金1,424 萬6,000 元，被告並於93年2 月2
    日、93年3 月4 日分別償還貸款500 萬元及490 萬8,806 元
    ；另系爭橫山鄉○○段及內灣段土地則係向訴外人蘇仲華所
    買受，被告並以台北一信帳戶內之存款給付價金共計350 萬
    元予訴外人蘇仲華，依買賣契約第(三)條付款方式及期限之約
    定，分4 次轉入訴外人蘇仲華之帳戶（93年9 月6 日轉帳50
    萬元、93年10月4 日轉帳100 萬元、93年10月8 日轉帳100
    萬元、93年10月21日轉帳100 萬元）。
  (二)94年10月18日承諾書內容無任何借名登記之文字及真意，被
    告係為孝敬原告，而出具該承諾書，同意將被告所有不動產
    之租金，交由原告逕為收取；倘系爭不動產為原告借名登記
    於被告名下，原告理應逕自以出租人身分收取租金，毋庸為
    此約定，況原告若為借名人，本可終止借名登記，請求被告
    返還系爭不動產，何須再由被告書立承諾書，並附條件約定
    返還？且94年12月9 日承諾書於其他兄妹名下財產均有「信
    託」之記載，唯獨被告名下之財產無「信託」之記載，可見
    原告主張借名登記乙節並非事實。
  (三)被告拍定系爭新豐鄉○○段不動產後，即以出租人身份於93
    年5 月31日與訴外人即承租人莊蒼輝締結租賃契約，並辦理
    公證。又因被告向土地銀行辦理貸款，而將系爭新豐鄉○○
    段不動產設定抵押權予土地銀行，應土地銀行要求，被告與
    訴外人莊蒼輝共同簽署一份承諾書，承諾如土地銀行實行抵
    押權處分抵押物時，雙方之租賃關係無條件終止，承租人願
    自行遷出並拋棄其得主張之一切權利。另被告於94年2 月2
    日與訴外人即承租人張檳椿就系爭橫山鄉○○段及內灣段土
    地締結土地租賃契約，並辦理公證在案。則系爭不動產倘有
    原告所稱借名登記情事，按理依法，原告對借名登記之不動
    產應自為管理、使用、收益，惟何以系爭不動產始終為被告
    占有、管理、使用及收益？且系爭不動產出租人均為被告而
    非原告？被告又如何能將系爭新豐鄉○○段不動產設定抵押
    權，向土地銀行辦理貸款？
  (四)原告自78年起即陸續將其名下不動產贈與各個子女，不動產
    之所有權狀均由各子女自行保管，並享有管理、使用、收益
    及處分受贈不動產之權利，各子女均以出租人之身分將受贈
    不動產出租收取租金孳息，存入個人銀行帳戶，如系爭新豐
    鄉○○段及橫山鄉○○段土地進行土地重劃時，更係由被告
    出席會議、協商並簽署土地重劃同意書與切結書。因原告子
    女均有投入資金與原告共同經營公司，且原告基於父權意識
    ，欲瞭解各子女對受贈不動產之使用收益狀況，故要求由一
    人代表按月製作系爭收支月報表，將子女受贈不動產之租金
    收支狀況及帳戶明細等列表供其參閱，訴外人蘇仲華為維護
    其權利，亦同為此一要求，系爭收支月報表原由訴外人陳金
    梅（即訴外人蘇仲華之妻）負責製作，於92年5 月轉由被告
    負責；倘一切不動產均係原告借名登記於各子女名下，何以
    不動產所有權狀係由各子女保管？各受贈不動產均由子女占
    有、管領、使用及收益？各受贈不動產之租金係進入各子女
    帳戶，由各子女自由管理、使用、收益及處分？足見原告所
    言不實。
  (五)訴外人蘇仲華稱被告帳戶內資金為原告所有云云，乃係基於
    與原告間之父子關係，所為偏頗原告之供述，被告名下聯邦
    銀行、台北第一信用合作社等帳戶之存摺及印鑑向來由被告
    保管，被告對帳戶內金錢亦有自由管理、使用、收益及處分
    之權；倘若該等帳戶內資金均為原告所有，何以其會將存摺
    與印鑑交由被告保管？何以被告得任意自由處分該等帳戶內
    之資金？且檢視被告台北一信帳戶收支明細，於給付系爭橫
    山鄉○○段及內灣段土地買賣價金前夕，亦無自兄弟姊妹帳
    戶內提領現金，再存入被告帳戶之事。而倘被告與兄弟姊妹
    間果有相互轉帳匯款之情事，係因被告及其他兄弟姊妹與原
    告共同投資事業，時有資金流通，且被告帳戶之資金往來甚
    多，並非專供原告運用，故尚不足證明被告帳戶內之資金均
    為原告所有；又縱認其他兄弟姊妹及原告轉帳或存入被告帳
    戶之金錢均為原告所有，亦為原告基於父子情誼對被告所為
    之贈與，則被告購買系爭不動產之價金縱有部分為原告所贈
    與，亦不符合借名登記之要件。
  (六)並聲明：原告之訴駁回。
貳、本件經兩造整理並協議簡化爭點結果如下：
一、兩造不爭執事實：
  (一)坐落新竹縣新豐鄉○○段388 地號土地及其上同段425 建號
    建物（門牌號碼新竹縣新豐鄉○○路段328 號）原登記為原
    告所有，嗣遭法院強制執行拍賣，被告於92年11月17日以總
    價1,424 萬6,000 元拍定取得前開土地，並於92年12月30日
    辦理所有權移轉登記完畢。（詳本院卷(一)第53至55頁不動產
    異動索引）
  (二)坐落新竹縣橫山鄉○○段647-12、647-22地號土地原登記為
    訴外人林廷振所有，於78年7 月31日以買賣為原因移轉登記
    所有權至訴外人蘇仲華名下，復於93年10月20日以買賣為原
    因移轉登記所有權至被告名下。（詳本院卷(一)第16至21頁土
    地登記謄本）
  (三)坐落新竹縣橫山鄉○○段1202地號土地原登記為訴外人賴煥
    清、賴文增所有，於78年7 月31日以買賣為原因移轉登記所
    有權至訴外人蘇仲華名下，復於93年10月20日以買賣為原因
    移轉登記所有權至被告名下。（詳本院卷(一)第22至24頁土地
    登記謄本）
  (四)被告於94年10月18日簽立承諾書，內容如起訴狀原證一所示
    （本院99年度士簡調字第625 號卷第13頁）。
  (五)被告於94年12月9 日簽立承諾書，內容如原證四所示（本院
    卷(一)第45頁）。
  (六)被告與訴外人蘇仲華於93年9 月6 日就系爭橫山鄉○○段及
    內灣段土地簽訂之土地買賣契約書（卷(一)第183 頁），買賣
    總價為350 萬元。
二、本件爭點限縮為：
    系爭不動產是否為原告借名登記於被告名下？如是，原告類
    推適用民法第541 第2 項規定，及終止借名登記契約後，依
    民法第259 條、第179 條不當得利法律關係，請求被告將系
    爭不動產所有權移轉登記予原告名下，有無理由？
、本院之判斷：
一、系爭不動產是否為原告借名登記於被告名下部分：
  (一)按稱「借名登記」者，謂當事人約定一方將自己之財產以他
    方名義登記，而仍由自己管理、使用、處分，他方允就該財
    產為出名登記之契約（最高法院98年度台上字第990 號、98
    年度台上字第76號判決意旨參照）。
  (二)就系爭新豐鄉○○段不動產部分：
    1.被告抗辯系爭新豐鄉○○段不動產為其出資購買，係其經
      由臺灣新竹地方法院92年度執字第1855號強制執行事件之
      拍賣程序，以總價1,424 萬6,000 元拍定取得所有權，被
      告於92年11月10日使用名下聯邦銀行帳戶內資金，繳納保
      證金355 萬4,000 元，同日被告因提供名下之新生北路不
      動產為抵押物申辦貸款，而獲台北一信放款990 萬元，被
      告旋於92年11月14日以名下台北一信帳戶內資金繳納剩餘
      價金1,424 萬6,000 元等情，固據被告提出聯邦銀行及台
      北一信存摺明細與臺灣新竹地方法院繳費收據等件（詳本
      院卷(一)第172-182 頁）為憑。
    2.然查，證人即被告之兄蘇仲華於本院審理時證稱：「新竹
      縣新豐鄉○○段388 地號土地及其上建號425 號農舍，原
      本登記在原告名下。因為當時父親委託被告處理兄弟姊妹
      間的帳戶所以交代被告出面把土地跟建物標下來，資金也
      是由前述兄弟姊妹的帳戶內款項支付拍賣價金... 。父親
      都有幫我們5 個兄弟姊妹開戶，戶頭內的款項都是父親存
      入的，我們自己沒有存入。」、「... 父親一開始設立帳
      戶時是由我太太管理，從92年7 月才交給被告管理前開帳
      戶，... 被告管理前開帳戶時，都會將收支表E-mail一份
      給我，這些資料都還有留存。」、「92至94年度之月報表
      是蘇仲賢製作的，是由被告以電子郵件寄給我上開月報表
      ... 被告購買系爭不動產資金是由我庭呈帳戶內之資金轉
      入被告帳戶內所支出。」、「... 存摺內手寫的註記都是
      被告所寫，註記的內容與被告e-mail給我的月報表內容相
      符... 庭呈之帳戶內只要是現金匯入被告的帳戶，部分是
      用來購買系爭不動產的資金，部分是供作家用或其他使用
      。」、「（問：新豐段法拍之不動產，你父親曾以登記在
      蘇仲賢名下新生北路的房子去貸款990 萬元，這筆貸款有
      無清償？）有，在93年2 、3 月間清償，一樣是由父親幫
      我們兄弟姊妹開立的帳戶內的資金分別轉入一信內湖蘇仲
      賢的帳戶清償。」等語明確（詳本院卷(一)第68-70 、208-
      210 頁），並提出被告所製作92年度至94年度帳戶收支月
      報表、被告聯邦銀行及台北一信帳戶存摺明細、原告台北
      一信及土地銀行帳戶存摺明細、證人蘇仲華台北一信帳戶
      存摺明細、訴外人蘇欣怡台北一信及富邦銀行帳戶存摺明
      細、訴外人蘇琬嵐彰化銀行帳戶存摺明細（詳本院卷(一)第
      212-313 頁）等件為佐。
    3.參互勾稽被告在庭自承為其製作之92年度至94年度帳戶收
      支月報表（詳本院卷(一)第210 頁）、被告聯邦銀行及台北
      一信帳戶存摺明細、原告台北一信及土地銀行帳戶存摺明
      細、證人蘇仲華台北一信帳戶存摺明細、訴外人蘇欣怡台
      北一信及富邦銀行帳戶存摺明細、訴外人蘇琬嵐彰化銀行
      帳戶存摺明細（詳本院卷(一)第212-313 頁），顯示自92年
      8 月至93年2 月期間被告聯邦銀行帳戶及台北一信帳戶之
      資金來源，多係由原告、證人蘇仲華、訴外人蘇欣怡及蘇
      琬嵐名下帳戶內資金所提供，且被告於92年11月10日向法
      院繳納系爭新豐鄉○○段不動產之投標保證金前，已自證
      人蘇仲華、訴外人蘇欣怡及蘇婉蘭名下帳戶取得共計1,02
      6 萬5,000 元資金，又被告於93年2 月2 日及同年3 月4
      日清償台北一信990 萬元貸款前，另自原告及訴外人蘇欣
      怡名下帳戶取得共計756 萬9,000 元資金，總額高達1,78
      3 萬4,000 元，已足支應給付系爭新豐鄉○○段不動產之
      拍賣總價1,424 萬6,000 元（含被告向台北一信貸款之99
      0 萬元），此有前開收支月報表在卷可稽（本院卷(一)第21
      2-270 頁，報表頁數詳如附件正面所示），另系爭收支月
      報表復清楚記載被告向台北一信貸款990 萬元係以被告台
      北一信帳戶內資金500 萬元及490 萬8,806 元為清償（報
      表頁數：93年度第1 、3 頁、本院卷(一)第230 、232 頁）
      。是上開資金流向，與證人蘇仲華所為前開證述，互核相
      符，自堪信證人蘇仲華所為之證述為實在。足見被告用以
      支付系爭新豐鄉○○段不動產拍定價金（含被告向台北一
      信貸款之990 萬元）之台北一信帳戶內資金，係由原告、
      證人蘇仲華、訴外人蘇欣怡及蘇琬嵐名下帳戶內資金所提
      供存入甚明。被告抗辯購買系爭新豐鄉○○段不動產之資
      金，係由其租金、孳息、投資等收入為支付云云，顯非可
      採。
    4.參以證人蘇仲華復證稱：「... 上開兄弟姊妹的戶頭，裡
      面的資金都是我父親存入，只是我父親用我們兄弟姊妹的
      名義來開戶... 」、「... 父親一開始設立帳戶時是由我
      太太管理，從92年7 月才交給被告管理前開帳戶，我太太
      在管理帳戶時會作收支表，收支表都要交給我父親確認，
      也會給我一份收支表留底... 被告管理前開帳戶時，都會
      將收支表E-mail一份給我，這些資料都還有留存。」、「
      （問：你父親幫你兄弟姊妹所開之帳戶，兄弟姊妹可否自
      行支配使用帳戶內的資金？）不行。」、「... 登記在兄
      弟姊妹名下的不動產有出租給他人的情形，租金我、我太
      太、蘇欣怡、被告都有收過，租金收取後都存入父親幫我
      們兄弟姊妹開的帳戶內，有些租金看是登記在誰名下不動
      產所收取就存入誰的帳戶內，沒有一定的原則。兄弟姊妹
      開立帳戶的存款來源就是租金收入或是父親的投資或股票
      獲利，我們兄弟姊妹沒有與父親共同投資，但有在父親投
      資的公司掛名股東，但投資的錢不是我的。…（問：今日
      庭呈月報表是為了提供給你父親看的？）是，我父親交代
      被告要印給我看。」等語（詳本院卷(一)第69頁反面、第70
      頁反面、第208-210 頁），又觀諸被告所製作前開92年度
      至94年度帳戶收支月報表，確實詳實紀錄渠等兄弟姊妹名
      下帳戶之收支情形、資金流向及用途、帳面收支、實際收
      支及當月餘額，且資金用途除記載現金流向外，尚有支付
      信用卡費、保險費、菜錢、水電費、零用金、阿媽補助等
      家用支出，倘被告名下聯邦銀行及台北一信帳戶內資金確
      為其自有資金，而由其自行管理、使用、處分，衡情被告
      當無為他人支出前開家用，並製作前開月報表予原告之理
      。顯見前述被告、證人蘇仲華、訴外人蘇欣怡及蘇琬嵐名
      下帳戶內資金，均為原告所存入，交由指定之家族成員統
      一管理使用，該家族成員則依照父親即原告之指示管理處
      分各帳戶內資金，並於每月彙整前一月份之帳戶收支情形
      ，製作帳戶收支月報表予原告確認，是除原告或經原告同
      意外，被告、證人蘇仲華、訴外人蘇欣怡及蘇琬嵐對前開
      帳戶內資金，均無使用處分之權，堪以認定。
    5.至被告雖辯稱名下聯邦銀行及台北一信帳戶內資金為其所
      有云云；惟被告在庭供稱：「（問：存摺帳戶由誰保管如
      果不是父親決定，為何你的帳戶會由大嫂管理？）我知道
      我名下有這些帳戶，當時由大嫂管理時我不清楚帳戶內的
      資金運用情形，我不知道為何當時我的帳戶會由我大嫂來
      管理。」、「（問：當時你的帳戶由誰開戶？）我自己開
      戶，裡面的資金是我自己存入的。我大嫂管理時我的存摺
      和印章都由大嫂保管。我將存摺及印章交給大嫂保管後，
      對於裡面資金的運用完全不清楚，也不知道為什麼要將存
      摺及印章交給大嫂保管。」、「（問：存摺帳戶由你管理
      期間，為何你自己帳戶內的錢要拿去支付兄弟姊妹的水電
      費、保費及家庭開支？）只是資金上的運用，是幫他們代
      付，兄弟姊妹有時候有還錢，有時候沒還錢。」等語（詳
      本院卷(一)第210-211 頁），則倘被告聯邦銀行及台北一信
      帳戶內資金果為被告存入、屬其自有之資金，被告豈會長
      期放任其兄嫂持有前開帳戶存摺及印章，使用帳戶內資金
      ，甚且以該帳戶內資金支付兄弟姊妹之開支，卻迄未要求
      兄弟姊妹歸還款項之理？是被告前開所辯顯有悖於常情，
      委不足採。
    6.綜上，被告名下聯邦銀行及台北一信帳戶內資金，既係由
      原告、證人蘇仲華、訴外人蘇欣怡及蘇琬嵐等兄弟姊妹名
      下帳戶內資金所提供存入，前開證人蘇仲華、訴外人蘇欣
      怡及蘇琬嵐名下帳戶內資金，復為原告所存入，且原告以
      外之人對前開帳戶內資金無管理使用處分之權，則原告方
      為實際出資購買系爭新豐鄉○○段不動產之人，至為明確
      。被告抗辯系爭新豐鄉○○段不動產為其出資購買云云，
      洵非可採。
  (三)就系爭橫山鄉○○段及內灣段土地部分：
    1.被告抗辯系爭橫山鄉○○段及內灣段土地為其出資350 萬
      元向訴外人蘇仲華購買，雙方並於93年9 月6 日簽立土地
      買賣契約書等情，雖提出土地買賣契約書、台北一信存摺
      明細、財政部台北市國稅局核發之非屬贈與財產同意移轉
      證明等件（詳本院卷(一)第171、183-191頁）為證。
    2.然證人蘇仲華到庭證稱：「（問：新竹縣橫山鄉○○段兩
      筆土地及新竹縣橫山鄉○○段 1202 地號土地，這三筆土
      地為何會登記在被告蘇仲賢名下？）我退伍後我父親即原
      告出資，用我的名義購買這三筆土地，另外還有其他土地
      也是登記在我名下，但父親覺得不妥，所以要求我將這三
      筆土地移轉登記到我弟弟即被告名下。這三筆土地如果是
      二等親之間移轉會有贈與稅的問題，所以才會以買賣為名
      義辦理移轉登記，且我和弟弟辦理土地移轉都有辦理買賣
      資金往來，以避免國稅局查到課贈與稅。買賣的資金都是
      從兄弟姊妹的戶頭領現金出來，存入被告的戶頭內，再匯
      款給我。上開兄弟姊妹的戶頭，裡面的資金都是我父親存
      入，只是我父親用兄弟姊妹的名義來開戶，所以當時是由
      我父親將戶頭的存摺和印章交給被告去提領。這三筆土地
      從我名下移轉至被告名下時，被告沒有出資，這都是我爸
      爸的錢。」等語（詳本院卷(一)第68頁反面）。
    3.再稽之被告陸續於93年9 月6 日、93年10月4 日、93年10
      月8 日、93年10月21日，自其名下台北一信帳戶轉帳50萬
      元、100 萬元、100 萬元、100 萬元，共計350 萬元至訴
      外人蘇仲華台北一信帳戶，此有被告台北一信帳戶存摺明
      細（詳本院(一)卷第189 、190 頁）及被告所製作前開帳戶
      93年度收支月報表（報表頁數：93年度第11、12頁，本院
      卷(一)第240 、241 頁）在卷可稽，而交互比對被告聯邦銀
      行及台北一信帳戶存摺明細、訴外人蘇仲華台北一信帳戶
      存摺明細、訴外人蘇欣怡台北一信帳戶存摺明細，可知93
      年6 月至93年10月期間被告台北一信帳戶之資金取得，多
      係由訴外人蘇仲華、蘇欣怡名下帳戶內資金所提供，被告
      合計取得資金達357 萬2,343 元，適足支應給付系爭橫山
      鄉○○段及內灣段土地之買賣價金350 萬元，且前開資金
      流向並詳載被告所製作之前開帳戶收支月報表中（報表頁
      數詳如附件反面所示），足見被告名下台北一信帳戶內資
      金即被告購買系爭橫山鄉○○段及內灣段土地資金，係由
      訴外人蘇仲華、蘇欣怡台北一信帳戶內資金所提供存入；
      又訴外人蘇仲華、蘇欣怡名下前開帳戶內資金，為原告所
      存入，且原告以外之人對前開帳戶內資金無管理使用處分
      權乙節，已詳述於前。由是可知，證人蘇仲華上開證言足
      信為真；亦即原告將訴外人蘇仲華及蘇欣怡名下帳戶內原
      告所有之資金轉入被告台北一信帳戶，用以支付系爭橫山
      鄉○○段及內灣段土地之買賣價金，僅為製造帳面形式上
      之價金交付假象，以取得非屬贈與財產同意移轉證明書，
      規避贈與稅賦，實際上被告與訴外人蘇仲華間並無買賣該
      等土地之真意，亦無交付價金之實，原告僅係藉此將原借
      名登記於訴外人蘇仲華名下之系爭橫山鄉○○段及內灣段
      土地，改借名登記於被告名下，至為確著。
  (四)復查，系爭不動產向由原告以出租予他人方式賺取利益，於
    被告要求承租人直接對其給付租金之前，租金收益均由原告
    指示被告或訴外人蘇仲華收取，並存入原告與子女名下帳戶
    等情，業據證人蘇仲華到院證述明確（詳本院卷(一)第69-70
    頁），參以被告親自書立之94年10月18日承諾書，內容亦提
    及系爭不動產之租金收益歸原告所有，且被告前開製作之帳
    戶收支月報表復詳列系爭不動產之租金收入情形（報表頁數
    ：92年第8 至12頁、93年第17至27頁、94年第8 至13頁，本
    院卷(一)第220-224 、246-256 、265-279 頁），均核與證人
    蘇仲華所述相符，足見系爭不動產實際上確原為原告管理、
    使用及收益。被告抗辯系爭不動產自始由其管理使用、收益
    云云，並非可採。
  (五)承前所述，原告為實際出資購買系爭不動產之人，且系爭不
    動產實際上為原告管理及使用，是系爭不動產係原告借名登
    記於被告名下，被告僅為系爭不動產之出名人，非實際所有
    權人乙節，堪以認定。
二、原告類推適用民法第 541 第 2 項規定，及終止借名登記契
    約後，依民法第 259 條、第 179 條不當得利法律關係，請
    求被告將系爭不動產所有權移轉登記予原告名下，有無理由
    部分：
    按無法律上之原因而受利益，致他人受損害者，應返還其利
    益；雖有法律上之原因，而其後已不存在者亦同，民法第17
    9 條規定甚明。次按借名登記契約，其成立側重於借名者與
    出名者間之信任關係，在性質上應與委任契約同視，倘其內
    容不違反強制、禁止規定或公序良俗者，應賦予無名契約之
    法律上效力，並類推適用民法委任之相關規定（最高法院98
    年度台上字第990 號、98年度台上字第76號判決意旨參照）
    。本件系爭不動產既係原告借名登記於被告名下，則原告於
    99年4 月9 日委請律師發函，向被告表示終止系爭不動產之
    借名登記契約後，被告已然失卻受登記為系爭不動產所有權
    人之權源，則原告依民法第179 條之規定，請求被告移轉登
    記系爭不動產所有權予原告，即屬有據。被告雖抗辯系爭不
    動產為原告所贈與云云，惟迄未能舉證以實其說，自非可採
    。
三、綜上所述，原告依民法第179 條之規定，請求被告將系爭不
    動產所有權移轉登記予原告，為有理由，應予准許。
肆、本件事證已臻明確，兩造其餘攻擊防禦方法及證據資料，核
    與判決結果不生影響，無一一詳予論述之必要，附此敘明。
伍、訴訟費用負擔之依據：依民事訴訟法第78條。
中    華    民    國   100    年    3     月    18    日
                  民事第一庭  法  官  陳燁真
以上正本證明與原本無異。
如對本判決上訴，應於判決送達後20日內向本院提出上訴狀，若
委任律師提起上訴者，應一併繳納上訴審裁判費，否則本院得不
命補正逕行駁回上訴。
中    華    民    國   100    年    3     月    22    日
                              書記官  謝達人